臺北高等行政法院判決　　　　　　　　　　　　　　　九十年度訴字第六○一二號
　　　　　　　　　　　　　　　.
　　原　　　告　甲○○
　　被　　　告　臺北縣政府
　　代　表　人　蘇貞昌縣長）.
　　訴訟代理人　乙○○
右當事人間因建築法事件，原告不服內政部中華民國九十年八月二十日台（九十）內
訴字第九○○五五○二號訴願決定，提起行政訴訟。本院判決如左：
　　主  文
原告之訴駁回。
訴訟費用由原告負擔。
　　事  實
甲、事實概要：
　　緣原告於臺北縣新莊市○○○路四十一號地下一樓開設史奴比電視遊樂器店，系
    爭建築物領有被告所屬建設局核發之六八使字第三七九二號使用執照，原核准用
    途為「防空避難室」。民國（下同）九十年三月二十一日被告聯合查報小組赴現
    場稽查時查獲原告未經申請許可擅自擺設電玩三台、電腦十七台，供不特定人士
    把玩，被告認已違反建築法第七十三條後段規定，乃依同法第九十條規定，以九
    十年五月十四日北府工使字第一七一五八九號函處原告新臺幣（下同）十八萬元
    罰鍰，並勒令停止使用。原告不服，提起訴願遭駁回，遂向本院提起本件行政訴
    訟。
乙、兩造聲明：
　一、原告聲明：（原告未於言詞辯論期日到場，依其起訴狀載）
                訴願決定及原處分均撤銷。
　二、被告聲明：駁回原告之訴。
原告主張：（原告未於言詞辯論期日到場，依其起訴狀載主張如次）
一、按建築法第七十三條規定所處罰對象，主要為無照建築物，或擅自變更使用。原
    告領有電子資訊服務業之營業執照，為本件不爭之事實，是原告並不適用無照營
    業，而原告是否有變更使用，端視原告之使用與經營是否相關。所謂「變更」係
    指異於原旨之意，電子資訊供應服務業與電子資訊服務業（依經濟部之公告網路
    咖啡屬於電子資訊服務業），並無不相容之處，故與原告所被許可營業項目並無
    衝突之處，允宜認為原告係營業項目擴大，不足構成變更使用之情形。
二、建築法本身所規範之客體為建築物本身，與營業項目無涉，又建築法第七十三條
    後段所稱「不得變更其使用」，乃指使用者本身變更建築物本身而言，要非與建
    築物被使用營業內容，是被告以建築法第七十三條為處罰依據，洵非妥當。
三、建築法第九十條規定：「．．．得補辦手續者，令其限期補辦手續，不停止使用
    或逾期不補辦者得連續處罰。」，被告既認原告擅自變更使用，依規定除罰鍰以
    外應令原告補辦手續，惟被告並未定期限原告補辦手續，亦未說明原告有如何不
    能或不適用補辦手續之處，其所為之行政處分，誠難昭信服。
被告主張：
一、按建築法第七十三條：「建築物非經領得使用執照，不准接水、接電或申請營業
    登記及使用；非經領得變更使用執照，不得變更其使用。」及同法第十條第一項
    ：「違反第七十三條後段規定擅自變更使用者，處建築物所有權人或使用人新臺
    幣六萬元以上三十萬以下罰鍰，並勒令停止使用．．．。」
二、卷查本案原告坐落臺北縣新莊市○○○路四十一號地下一樓之建築物，領有被告
    所屬建設局核發之六八使字第二一七九二號使用執照，使用分區為：「住宅區」
    ，地下層使用用途為：「防空避難室」，經被告聯合查報小組九十年三月二十一
    日於上述建築物內查獲未經申請許可擅自變更使用為「電子遊藝場業」，現場擺
    設電玩二台、電腦十七台供不特定人士把玩PC GAME，並經被告所屬建設局（目
    的事業主管機關）認定現場使用狀況為：經營營利事業登記範圍外之「其他娛樂
    及電玩」，此有被告聯合查報小組稽查電子遊戲場業紀錄表可稽，被告所屬建設
    局並以九十年四月二十日九十北府建輔字第一四三六九九號函移送臺灣板橋地方
    法院檢察署依電子遊戲場業管理條例規定偵辦在案。查本件系爭建築物原核准用
    途為「防空避難室」，原告未經申請許可擅自變更使用，違規經營「電子遊藝場
    業」，其違規事實明確洵勘認定。
三、另查系爭建物於九十年二一月二十一日經被告聯合查報小組當場查獲擺設「電視
    遊樂器二台」，其並設有操作桿等設備供不特定人士把玩遊戲，其與電子遊戲場
    管理條例第四項第一條：「本條例所指電子遊戲機，指利用電、電子、電腦、機
    械或其他類似方法操縱，以產生或顯示聲光影像、圖案、動作之遊樂機具．．．
    」之規定不無不合，此並由目的事業主管機關認定現場係作「電子遊戲場業」使
    用，實與原告所述顯不相同，而依臺灣省政府建設廳八十八年四月十七日八八建
    四字第○三○四一五號函規定：「有關供『電視遊樂器或電腦附設投幣裝置營業
    』之場所茲依建築法第七十三條執行要點規定認定為Ｂ１類組」（屬建築法第七
    十三條執行要點附表一、建築物使用分類之商業類第一組），故本案違規事實明
    確洵勘認定，原告所辯云云顯係推委卸責之詞。
四、另對於非法電子遊藝場業，處分標準係經被告依案例類型及情節輕重，訂定裁量
    標準，一般商號擺設電玩機具者：一台罰六萬元，二台罰十二萬元，依此遞增至
    五台以上三十萬元。查本案原告未經領得變更使用執照擅自變更使用為「電子遊
    藝場業」，現場擺設電子遊戲機台三台，故被告乃依違反建築法第七十三條後段
    ，爰依同法第九十條第一項規定，以九十年五月十四日九十北府上使字第一七一
    且八九號函行政處分書，裁罰原告十八萬元罰鍰，並無違誤。
五、鑑於非法電玩對社會風氣素有不良影響，基於保護未成年之青少年身心健康發展
    ，避免深夜不歸，留連非法電玩場所，為維護縣民安全、安寧生活環境之立場，
    在經過縝密之調查分析後，決定將「電子遊藝場業管理方案」列為重大縣政工作
    ，並於八十七年三月十日召開記者會對外宣告「電子遊藝場業管理方案」─「不
    准新設」、「監督合法」、「清剿非法」，以及未來各項嚴格取締之作為，同時
    進行各項前置宣導措施。原告知法犯法，心存僥倖，試探被告執行公權力之決心
    與能力。
　　理  由
甲、程序部分：
    本件原告經合法通知，無正當理由而未於言詞辯論期日到場，核無行政訴訟法第
    二百十八條準用民事訴訟法第三百八十六條各款所列情形，爰依被告之聲請由其
    一造辯論而為判決，合先敘明。
乙、實體部分：
一、按「建築物非經領得使用執照，不准接水、接電或申請營業登記及使用；非經領
    得變更使用執照，不得變更其使用。」、「違反第七十三條後段規定擅自變更使
    用者，處建築物所有權人或使用人新臺幣六萬元以上三十萬以下罰鍰，並勒令停
    止使用．．．。」建築法第七十三條、第九十條第一項分別定有明文。
二、本件原告於上址地下一樓開設史奴比電視遊樂器店，系爭建築物使用執照，原核
    准用途為「防空避難室」。被告聯合查報小組於前開時間赴現場稽查時，查獲原
    告未經申請許可擅自擺設電玩三台、電腦十七台，供不特定人士把玩，被告認已
    違反建築法第七十三條後段規定，乃依同法第九十條規定，處原告十八萬元罰鍰
    ，並勒令停止使用，經核並無不合。原告起訴主張如事實欄所載。
三、經查，原告雖主張建築法本身所規範之客體為建築物本身，與營業項目無涉，又
    建築法第七十三條後段所稱「不得變更其使用」，乃指使用者變更建築物本身而
    言，與建築物被使用營業內容無關，是被告不得以建築法第七十三條為處罰依據
    云云。惟查，依建築法第廿八條第三款規定，建築物建造完成後之使用或變更使
    用，應請領使用執照；又「供公眾使用之建築物，依第七十條之規定申請使用執
    照時，直轄市、縣（市)( 局）主管建築機關應會同消防主管機關檢查其消防設
    備，合格後方得發給使用執照。」同法第七十二條亦有明定。就建築法第七十三
    條規定，主管機關內政部復定有執行要點，其第一、二條明定「依本法規定，建
    築物非經領得變更使用執照，不得變更其使用。建築物使用應按其使用強度及危
    險指標分類、分組，如附表一（略）。附表一未列舉之使用項目，由直轄市、縣
    （市）主管建築機關依使用類組定義認定之，並定期每季報請中央主管建築機關
    備查。」、「建築物變更使用除應符合都市計畫土地使用分區管制或非都市土地
    使用管制之相關規定外，並應依建築物變更使用原則表（如附表二）辦理變更使
    用執照。」，而本件原核准用途為「防空避難室」，原告竟將其作為供公眾使用
    之電視遊樂器店，擺設電玩三台、電腦十七台，供不特定人士把玩，姑不論原告
    有無加以隔間，但至少原告已變更建築物原設計之電路，影響該建築物之用電安
    全，原告謂無變更建築物，要無可採。又原告雖指依建築法第九十條規定：「．
    ．．得補辦手續者，令其限期補辦手續，不停止使用或逾期不補辦者得連續處罰
    。」，被告既認原告擅自變更使用，依規定除罰鍰以外應令原告補辦手續，惟被
    告並未定期命原告補辦手續，亦未說明原告有如何不能或不適用補辦手續之處，
    其所為之行政處分，誠難昭信服云云。惟查，該規定係以「得補辦手續」為前提，
    而本件系爭建築物使用執照所載使用分區為「住宅區」，地下層使用用途為「防
    空避難室」；而原告使用情形，依臺灣省政府建設廳八十八年四月十七日八八建
    四字第○三○四一五號函規定：「有關供『電視遊樂器或電腦附設投幣裝置營業
    』之場所茲依建築法第七十三條執行要點規定認定為Ｂ１類組」（屬建築法第七
    十三條執行要點附表一、建築物使用分類之商業類第一組）；另依都市計畫法臺
    灣省施行細則第十五條第三款第十目規定「遊藝場」不得在住宅區經營，則本件
    自屬不得補辦手續者，被告未通知補辦，並無不合，且亦與原處分之合法性無涉
    。從而，原處分於法並無違誤，訴願決定予以維持，亦無不合，原告起訴意旨為
    無理由，應予駁回。
據上論結，本件原告之訴為無理由，爰依行政訴訟法第二百十八條、民事訴訟法第三
百八十五條第一項前段，行政訴訟法第九十八條第三項前段，判決如主文。
中　　華　　民　　國　  　九十一   　年　  　七  　 月　　三十一　　　　日
                 臺 北 高 等 行 政 法 院  第 五 庭
                                審 判 長  法  官　張瓊文
                                          法  官　劉介中
                                          法  官　黃清光
右為正本係照原本作成。
如不服本判決，應於送達後二十日內，向本院提出上訴狀並表明上訴理由，如於本判
決宣示後送達前提起上訴者，應於判決送達後二十日內補提上訴理由書（須按他造人
數附繕本）。
中　　華　　民　　國　  　九十一   　年　  　七  　 月　　三十一　　　　日
                                          書記官  楊子鋒
